【裁判字號】    97,簡上,306
【裁判日期】    980415
【裁判案由】    遷讓房屋 等
【裁判全文】
臺灣高雄地方法院民事判決             97年度簡上字第306號
上  訴  人  乙○○
訴訟代理人  丙○○
被上訴人    台灣糖業股份有限公司
法定代理人  甲○○
訴訟代理人  李明益律師
上列當事人間請求遷讓房屋等事件，上訴人對於民國97年8 月19
日本院97年度岡簡字第209 號第一審判決提起上訴，本院於民國
98年4 月1 日言詞辯論終結，判決如下：
    主  文
上訴駁回。
第二審訴訟費用由上訴人負擔。
    事實及理由
一、被上訴人起訴主張：坐落門牌號碼高雄縣橋頭鄉○○路5 巷
    8 號房屋（下稱系爭房屋），為伊經管之宿舍，上訴人原為
    伊聘用之護士，因任職關係配住系爭房屋，現由上訴人、丙
    ○○、胡達智及王紹江占有使用中，惟上訴人因未具護士執
    照，業經伊於民國55年4 月1 日終止僱傭契約，則上訴人就
    系爭房屋之使用借貸關係，因依借貸之目的使用完畢而消滅
    ，爰依民法第470 條第1 項規定，請求上訴人、丙○○、胡
    達智及王紹江等4 人遷讓交還系爭房屋。如認本件使用借貸
    關係未因上訴人離職而當然消滅，則本件使用借貸關係並未
    定期限，亦不能依借貸目的而定其期限，伊得隨時請求返還
    系爭房屋，且因伊自己需用系爭房屋，並經伊於88年8 月24
    日終止與上訴人間之使用借貸契約，伊另得依民法第470 條
    第2 項及第472 條第1 款、第767 條規定，請求上訴人、丙
    ○○、胡達智及王紹江等4 人遷讓交還系爭房屋。又上訴人
    、丙○○、胡達智及王紹江等4 人無權占有系爭房屋，受有
    相當於租金之利益，並致伊受有損害，茲以系爭房屋之課稅
    現值新台幣（下同）26,338元，按週年利率10% 計算，依不
    當得利之法律關係，請求上訴人、丙○○、胡達智及王紹江
    等4 人自起訴狀繕本送達翌日起至遷讓日止，按月給付相當
    於租金之不當得利219 元，而提起本件訴訟等情。並於原審
    聲明：上訴人、丙○○、胡達智及王紹江等4 人應將系爭房
    屋遷讓交還被上訴人，並自起訴狀繕本送達翌日起至遷讓日
    止，按月給付被上訴人219 元；願供擔保以代釋明，聲請宣
    告假執行。
二、上訴人則以：被上訴人以渠擔任護士消毒不良為由終止僱傭
    契約，卻無證據證明渠有消毒不良之事實，其終止僱傭契約
    不合法，又被上訴人曾經起訴請求伊遷讓房屋，業經本院86
    年度簡上字第164 號判決駁回在案，伊自屬有權居住等語，
    資為抗辯，並於原審聲明：駁回被上訴人之訴。
三、本件經原審調查、審理結果，判決：上訴人應將系爭房屋遷
    讓交還予被上訴人，並自97年1 月11日起至交還系爭房屋之
    日止，按月給付被上訴人219 元；駁回被上訴人其餘之訴（
    被上訴人就其敗訴部分，未上訴）。上訴人就其敗訴部分不
    服，提起上訴，並聲明：(一)原判決不利於上訴人部分廢棄；
    (二)上開廢棄部分，被上訴人在第一審之訴駁回。被上訴人則
    於本院聲明：上訴駁回。
四、兩造不爭執事項及爭點：
  (一)不爭執事項：
    1.系爭房屋為被上訴人經管之宿舍。
    2.系爭房屋目前由上訴人占有使用中。
    3.如上訴人無權使用系爭房屋，被上訴人每月得請求相當於
      租金之不當得利金額為每月219 元。
  (二)爭點：
    1.被上訴人請求上訴人返還系爭房屋，有無理由？
五、本院之判斷：
  (一)被上訴人主張系爭房屋為其經管之宿舍，上訴人原為其聘用
    之護士，因任職關係配住系爭房屋，系爭房屋現由上訴人占
    有使用中，而上訴人於54年5 月11日改為特約約聘，被上訴
    人於55年4 月1 日解雇上訴人，終止上訴人間之僱傭契約等
    情，業經上訴人提出建物登記謄本、建築改良物所有權狀、
    系爭房屋相片、被上訴人通知上訴人乙○○解約函等為證（
    見原審卷第13至20），且為兩造所不爭執（見本院卷第56頁
    、第57頁），堪信為真實。
  (二)按借用人應於契約所定期限屆滿時，返還借用物；未定期限
    者，應於依借貸之目的使用完畢時返還之，但經過相當時期
    ，可推定借用人已使用完畢者，貸與人亦得為返還之請求，
    民法第470 條第1 項定有明文。又因任職關係獲准配住宿舍
    ，其性質為使用借貸，目的在使任職者安心盡其職責，是倘
    借用人喪失其與所屬機關之任職關係，當然應認依借貸之目
    的，已使用完畢，配住機關自得請求返還，最高法院91年台
    上字第1926號判例闡釋甚明。查被上訴人因臺南縣政府函知
    ，以護士應依照內政部公布護士管理規則第6 條規定，申請
    開業執照，始得執行護士工作，被上訴人為遵照政府法令，
    故規定凡未領有內政部執照之醫務人員，統限於53年11月底
    前向內政部申請護士執照，逾期未有執照者，聘用期滿後，
    停聘或改為特約，而上訴人因不具備內政部規定之護士執照
    ，先於54年5 月11日改為特約護士，再通知自55年4 月1 日
    起終止僱傭契約，有被上訴人通知上訴人解約函等為證（見
    原審卷第16至20頁），則被上訴人業已終止與上訴人間之僱
    傭契約，揆諸前開說明，上訴人使用系爭房屋之使用借貸關
    係，依民法第470 條第1 項規定，應已消滅，自應返還系爭
    房屋。
  (三)上訴人雖辯稱：被上訴人以其擔任護士消毒不良為由終止僱
    傭契約，卻無證據證明有消毒不良之事實，且其雖未具護士
    執照，但其為護士學校畢業，依當時之護理人員法，只需在
    有護士執照者監督下，即可執行護士業務，上訴人終止僱傭
    契約不合法云云，並提出原告函詢陸軍804 醫院關於病患注
    射部位膿瘍之原因及病患孫淑美出具之證明書影本各1 份為
    證（見原審卷第95至97頁），惟勞動基準法係於73年7 月30
    日公布施行，在此之前，關於企業主與勞工間之僱傭關係，
    係適用民法債編第七節僱傭之規定，有關未定期限之僱傭，
    亦不能依勞務之性質或目的定期限者，依該法第488 條第2
    項前段規定，各當事人得隨時終止契約。而本件上訴人既於
    54 年5月11日改為特約護士，則與被上訴人間應屬私法上僱
    傭關係，揆諸前開說明，被上訴人終止契約於法有據。
  (四)上訴人另辯稱：被上訴人曾另案請求其遷讓房屋，業經本院
    86年度簡上字第164 號判決駁回在案，其自屬有權居住云云
    ，並提出上開判決影本1 份為證（見原審卷第98至110 頁）
    。然查，被上訴人於上開案件係本於民法第767 條規定，請
    求上訴人遷讓房屋，與物之貸與人基於使用借貸關係，對於
    借用其物者，請求返還借用物，為不相同之訴訟標的，是本
    件於被上訴人依據民法第470 條第1 項規定請求上訴人遷讓
    房屋部分，無既判力效力所及之問題，上訴人上開所辯，亦
    不足採。
  (五)按無法律上之原因而受利益，致他人受損害者，應返還其利
    益，民法第179 條前段定有明文。又無權占用他人房屋者，
    通常可享有相當於租金之不當得利，權利人得請求占用人返
    還。而本件被上訴人每月得請求相當於租金之不當得利金額
    為每月219 元，為兩造所不爭（見本院卷第57頁）。從而，
    被上訴人依民法第179 條前段規定，請求上訴人自起訴狀繕
    本送達翌日即97年1 月11日起至遷讓日止，按月給付被上訴
    人219 元，為有理由，應予准許
  (六)綜上所述，被上訴人業已終止與上訴人間之僱傭契約，上訴
    人無權使用系爭房屋，被上訴人依借用物返還請求權及不當
    得利之法律關係，請求上訴人遷讓房屋及給付相當於租金之
    不當得利，於法有據，原審判決上訴人應將系爭房屋遷讓交
    還予被上訴人，並自97年1 月11日起至交還系爭房屋之日止
    ，按月給付被上訴人219 元，並無違誤。上訴意旨陳稱被上
    訴人解雇上訴人不合法云云，並非可採，應予駁回。
六、本件事證已臻明確，上訴人雖請求傳喚證人孫淑美以證明上
    訴人於被上訴人處任職時消毒並無不當，然被上訴人並非以
    消毒不當為由解雇上訴人，且被上訴人依法得隨時終止僱傭
    契約，已詳述如前，故並無傳喚之必要。兩造其餘攻擊防禦
    方法及舉證，本院審酌後認對於判決結果均無影響，不再逐
    一贅述，附此敘明。
七、據上論結，本件上訴為無理由，依民事訴訟法第436 條之1
    第3 項、第449 條第1 項、第78條，判決如主文。
中    華    民    國    98    年    4     月    15    日
                  民事第四庭  審判長法  官  林玉心
                                    法  官  楊淑珍
                                    法  官  王奕勛
正本係照原本作成。
本判決不得上訴。
中    華    民    國    98    年    4     月    15    日
                                     書記官  王資惠


司法院資訊處製作；財團法人民間司法改革基金會備份。
